【裁判字號】    90,上訴,1751
【裁判日期】    901120
【裁判案由】    偽造有價證券
【裁判全文】
臺灣高等法院臺中分院刑事判決                    九十年度上訴字第一七五一號
    上  訴  人
    即  被  告  甲○○
    選任辯護人  陳大俊
                張秀瑜
右上訴人因偽造有價證券案件，不服臺灣台中地方法院九十年度訴字第五一一號中華
民國九十年八月二十日第一審判決（起訴案號：臺灣台中地方法院檢察署九十年度偵
字第二八五號），提起上訴，本院判決如左：
      主  文
原判決撤銷。
甲○○連續幫助意圖為自己不法之所有，以詐術使人將本人之物交付，累犯，處有期
徒刑肆年。扣案之空白支票肆張、支票機壹台及以估價單記載之販賣人頭支票張數字
條壹張均沒收。
      事  實
一、甲○○於民國（下同）八十四年間，曾因犯過失致人於死罪，經臺灣台中地方法
    院判處有期徒刑九月確定，甫於八十六年三月廿五日執行完畢；又於八十五年間
    ，因犯詐欺罪，經同院判處有期徒刑二年十月確定，拒不到案執行，經台灣台中
    地方法院檢察署檢察官依法通緝，於通緝中，猶不知悔改，明知其胞兄蘇坤旺及
    已成年綽號叫「阿木」之不詳姓名男子所出售之支票，均係人頭戶支票（計有「
    吳森峰」泛亞商業銀行豐原分行支票存款第二一五九０—七號帳戶、「符任東」
    華南商業銀行南投分行支票存款第一六—００二二九五—一號帳戶、「石水永」
    彰化銀行北台南分行支票存款第０三—四七八八０—七０號帳戶，前述支票存款
    帳戶中，「符任東」之帳戶係不詳姓名年籍人士冒用符任東之名義所開設，其餘
    帳戶則無法確定係被冒用名義而開設或係本人所請領之人頭支票），且亦明知向
    其購買人頭票之不詳姓名人士，係意圖為自己不法之所有，無意於票載發票日期
    屆至時將票面金額款項存入所購買之人頭支票帳戶內，讓執票人提領兌現，而係
    持購得之人頭支票向他人行騙詐取財物，竟為圖取購入後再予轉售間差價之不法
    利益，而自八十七年年底某日起，與蘇坤旺等人連繫，向其購買人頭支票，並自
    八十九年十月中旬起在聯合報、中國時報及自由時報上刊登「支票借你使用，電
    話○四─0000000、0000000」之廣告，再轉接至0000000
    000號行動電話，以招徠不特定人向其購買人頭票，而基於幫助該等購買人頭
    支票之不詳姓名人士向他人行騙之概括犯意，自八十七年年底某日起至八十九年
    十二月十九日止，連續將其向蘇坤旺等人所購入之人頭支票（票面金額不詳）轉
    售予他人牟利，其中俗稱活票之可照會票每張售出之價格為新台幣（下同）五千
    元至五千五百元不等，而俗稱死票之不可照會票，每張售出之價格則為一千五百
    元至二千元不等。其方式為由欲購買人頭支票之不詳姓名人士撥打上揭廣告所刊
    登之電話，與甲○○談妥欲購買人頭支票之種類、張數、價格及交易地點後，甲
    ○○即自行或交由其所僱用之外務員陳威仁（已另行起訴）依約定之時、地，將
    交易之人頭支票送交購買人頭支票者，並收回約定之價款，陳威仁則按趟依路程
    之遠近而分別獲得二百或三百元不等之報酬，平均一日出售二到三張。買受者再
    自行依個人需要填載發票日、金額及受款人等，而幫助該等購買人頭支票者持上
    開購得之人頭支票向他人行騙詐取財物，並使輾轉收受支票之人，於提示期限內
    持向付款銀行提示付款時，因存款不足而遭退票。迨至八十九年十二月十九日上
    午十時十分許，甲○○在台中縣豐原市豐原火車站前兜售人頭支票時，始為法務
    部調查局台中縣調查站查獲，並扣得其所有供販賣之人頭支票四張（彰化商業銀
    行北台南分行第ＰＧ0000000號、華南商業銀行南投分行第ＦＢ0000000號、泛亞
    商業銀行ＰＢ0000000號、ＰＢ0000000號）、支票機一台及以估價單記載之販賣
    人頭支票張數字條一張等。
二、案經法務部調查局台中縣調查站移送台灣台中地方法院檢察署檢察官偵查起訴。
      理  由
一、訊據上訴人即被告（以下簡稱為被告）甲○○坦承於前開時間有在豐原火車站前
    兜售人頭支票時為調查人員查獲並扣得上開物品等事實不諱，惟矢口否認有幫助
    詐欺之犯行，辯稱：伊係幫一位綽號叫「阿木」之人代送人頭支票，僅送約二個
    月而已，且伊並未僱用外務員陳威仁代送人頭支票。又伊並不知購買人頭支票之
    人係要作何用，並無詐欺之犯意云云。惟查右揭犯罪事實，業據被告於調查站應
    訊時供認不諱，核與證人陳威仁供述之情節相符（見調查及偵查筆錄），並有扣
    案之上開人頭支票四張、支票機一台及以估價單記載之販賣人頭支票張數字條一
    張等足稽。又證人符任東於原審審理時結證稱：「我並未以碁鋒實業有限公司名
    義在華南商業銀行南投分行開立支票存款第一六—００二二九五—一號帳戶，開
    戶資料上身分證之照片亦非我本人」等語。另泛亞商業銀行豐原分行之上開帳戶
    共被領用支票一百五十張（退票者有五十四張）、彰化商業銀行北台南分行之上
    開帳戶被領用支票一百七十五張（退票者有六十張）、華南商業銀行南投分行之
    上開帳戶被領用之支票一百張（退票者二十二張），並有泛亞商業銀行豐原分行
    九十年四月四日（九０）泛豐發字第五九號函送之開戶資料留存影本、支存領用
    支票及退票查詢單；彰化商業銀行北台南分行九十年三月二十一日彰北台南五十
    四號、九十年四月十三日彰北台南流十八號函送之開戶資料、開戶時所留存之身
    分證影本、支票存款往來明細表及領用支票簿明細及退票記錄卡；華南商業銀行
    南投分行九十年三月十四日（九十）華投存字第三六號、九十年四月四日（九十
    ）華投存字第五五號函送之開戶資料、開戶時所留存之身分證影本、支票存款往
    來明細表及領用支票使用狀況查詢申請單暨退票交易明細（退票理由單）等各一
    件在卷可稽。又證人即台中縣調查站負責製作被告筆錄之調查員歐陽宏亦到庭結
    證稱：「（筆錄中被告稱販售人頭支票一、二千張其陳述是否出自其自由意志？
    ）當天被告本來不願承認有賣這麼多張，但因為他之前在本站，有承認一天平均
    賣二、三張，我們按照日數乘以張數，數量約一千八百餘張，我們天數是以被告
    因前案詐欺被通緝時起算。因為被告自稱他被通緝後仍繼續以販賣人頭支票為業
    。」等語（見原審卷第一０九頁至第一一０頁），足見被告於調查站所供其每日
    販售之數量二到三張等情，應可採信。至陳威仁確因參與上開犯行因而經檢察官
    提起公訴，亦有臺灣台中地方法院檢察署九十年度偵字第三三七六、四０八四號
    起訴書一份附卷可按。足證被告上開所辯顯係事後避重就輕之詞，不足採信。是
    罪證明確，被告之犯行堪以認定。
二、按以自己共同犯罪之意思，參與實施犯罪構成要件以外之行為，或以自己共同犯
    罪之意思，預先同謀，而由其中一部分實施犯罪之行為者，均為共同正犯，此雖
    經司法院大法官會議著有釋字第一○九號解釋在案，惟此以數行為人間具有實現
    共同犯罪之意圖為要件，若各行為人間之目的各不相同，行為亦可顯示其階段性
    ，與共謀共同正犯之要件有別，自不得令負正犯之責。準此本件向被告購買人頭
    支票之不詳姓名人士既均知悉其所購得之支票上所載之發票人無法支付票款，且
    購買人頭支票者亦無意於票載發票日屆至時將款項存入以使執票人得如期提示兌
    領，則被告將其購買之人頭支票轉售予其他不詳姓名人士之購買者，自無詐欺可
    言；又前開知情之不特定購票者基於意圖為自己不法之所有，購買被告所販賣之
    支票，無付款之真意，而持以購物或調借金錢，使不知情之不特定相對人陷於錯
    誤，而將本人之財物交付，該知情之不特定購票者應係犯刑法第三百三十九條第
    一項詐欺取財罪，被告係販賣人頭支票予前開知情之不特定購票者，衡諸常情，
    該知情之不特定購票者往往遇有機會即行詐欺，故該購票者對於交易對象之選擇
    及交易之內容則非被告所能知悉，更遑論被告與知情之不特定購票者就詐欺取財
    犯行有何犯意之聯絡及行為之分擔，自難對被告論以詐欺罪之共同正犯；且被告
    販售人頭支票，既僅為賺取其間差價之不法利益，則被告對該等購買人頭支票者
    嗣持所購得之人頭支票轉向他人行騙詐取財物之此部分行為，即未參與，且詐欺
    所得財物，亦均歸該等購買人頭支票者個人所有，則被告應僅係以幫助他人犯罪
    之意思為之，而非以自己共同犯詐欺罪之意思而為之，應可認定。是被告明知蘇
    坤旺等人所販售之支票為人頭支票，且亦明知向被告購買人頭支票之不詳姓名人
    士係意圖為自己不法之所有，持所購得之人頭支票轉向他人行騙詐取財物，竟為
    圖取其間差價之不法利益，幫助該等購買人頭支票者轉向他人行詐，先向上開蘇
    坤旺等人購入人頭支票後，再將之轉售他人牟利，核其所為係犯刑法第三十條第
    一項、第三百三十九條第一項之幫助詐欺取財罪。公訴人認係犯偽造有價證券罪
    ，起訴法條尚有未洽，惟二罪之社會基本事實相同，應由本院變更起訴法條。又
    被告先後多次犯行，犯罪構成要件相同，顯係基於概括犯意反覆為之，為連續犯
    ，應依法論以一罪並加重其刑。再查被告於八十四年間曾因犯過失致人於死罪，
    經台灣台中地方法院判處有期徒刑九月確定，甫於八十六年三月廿五日執行完畢
    ，有台灣台中地方法院檢察署刑案資料查註紀錄表及台灣高等法院被告全國前案
    紀錄表各一件附卷可按，其於五年之內再犯本件之罪，為累犯，應遞加重其刑；
    另被告係以幫助他人詐欺取財之意思而犯本案之罪，為幫助犯，已如前述，爰依
    法減輕其刑，並依法先遞加後減。又本件被告係幫助購買人頭支票之不詳姓名成
    年人詐取財物，正犯為該購買人頭支票行詐之不詳姓名成年人，雖該購買人頭支
    票之人為不詳姓名之成年人，以致暫時無法予以起訴，惟嗣如查獲後即可予以偵
    辦，並非無正犯存在，此與無他人犯罪行為存在，幫助犯無由成立之情形不同，
    併此敘明。原審予以論罪科刑，固非無見，惟查公訴人係起訴被告犯偽造有價證
    券罪，原審依幫助詐欺取財罪判決，而未說明依刑事訴訟法第三百條之規定予以
    變更起訴法條，已有未合。次查扣案之華南商業銀行南投分行支票存款第一六—
    ００二二九五—一號帳戶，發票人符任東，票號ＦＢ0000000之支票，雖
    蓋有發票人章，但欠缺發票年月日及一定金額之記載，有上開支票足按，尚未完
    成支票之偽造，不能認為係偽造之支票，原審認係偽造之支票而依刑法第二百零
    五條之規定宣告沒收，亦有違誤。被告上訴意旨以從犯並無獨立性，本件因無正
    犯故不成立幫助詐欺罪等由，執以指摘原判決不當云云，雖無理由，但原判決既
    有上述可議之處，應由本院將原判決予以撤銷改判。爰審酌被告素行不佳，除有
    過失致人於死罪之犯罪前科外，並曾於八十五年間因犯販賣人頭支票案，經原審
    法院判處有期徒刑二年十月確定後，拒不到案執行，隨即又開始販賣人頭支票，
    毫無悔意、目無法紀，而本次販售人頭支票期間長達二年，致使與購買人頭支票
    者交易之第三人受有損害，危害社會金融秩序甚鉅，及其犯後於調查及偵查中坦
    承犯行，惟於原審及本院審理時又否認所犯等一切情狀，量處被告如主文第二項
    所示之刑，以示懲儆。又扣案之上開人頭支票四張、支票機一台及以估價單記載
    之販賣人頭支票張數字條一張，均為被告所有供犯罪所用之物，業據被告於調查
    時供明在卷，並依刑法第三十八條第一項第二款之規定宣告沒收。
三、公訴意旨另以：被告與蘇坤旺及綽號「阿木」之不詳姓名男子等均明知支票係付
    款之工具，本不得作為買賣之商品，又支票依票據法第一百二十五條規定應記載
    表明其為支票之文字、一定之金額、付款人之商號、受款人之姓名或商號、無條
    件支付之委託、發票地、發票年、月、日、付款地等事項，由發票人簽名，故支
    票為要式證券，支票之作成，必依票據法第一百二十五條第一項第一款至第八款
    所定法定方式為之，支票之必要記載事項如有欠缺，除票據法另有規定如票據法
    第一百二十五條第二項未載受款人者，以執票人為受款人，及第三項未載發票地
    者，以發票人之營業所、住所或居所所在地為發票地外，其支票即為無效，發票
    年、月、日為支票絕對必要記載事項，如未記載，其支票當然無效，為共同意圖
    販賣人頭支票牟利，乃推由蘇坤旺以不詳原因取得之何武熙、王森峰等之身分證
    ，偽造何武熙、王森峰等之印章，分別持向泛亞商業銀行豐原分行、彰化商業銀
    行北台南分行、華南商業銀行南投分行、華信商業銀行東板橋分行、中興商業銀
    行板橋分行、臺灣中小企業銀行埔漧分行、彰化商業銀行草屯分行、台中商業銀
    行草屯分行申領人頭支票後，再交由「阿木」轉交被告持以販賣，因認被告尚涉
    有刑法第二百零一條第一項偽造有價證券之罪嫌云云。按犯罪事實應依證據認定
    之，無證據不得推定其犯罪事實；又不能證明被告犯罪或其行為不罰者，應諭知
    無罪之判決，刑事訴訟法第一百五十四條、第三百零一條第一項分別定有明文。
    公訴人認被告涉有偽造有價證券之犯行，無非係以被告之自白及扣案之證物為其
    論據。惟訊據被告堅決否認有偽造有價證券之犯行，辯稱：伊僅有代送支票，並
    未參與偽造有價證券之犯行云云。經查被告於調查站調查及檢察官偵查時均僅坦
    承向蘇坤旺等人購買人頭支票後，再轉手賣出，並未提及有參與偽造有價證券之
    犯行；況本件係被告將其購買之人頭支票轉售予不詳姓名人士之購買者，再由該
    不詳姓名人士於欲購物行詐時，始在支票上填載發票年月日及金額，完成發票行
    為，已如前述，是偽造支票之行為應係該不詳姓名人士所為，被告並未參與，尚
    難令被告負偽造有價證券之罪責。此外復查無其他積極證據足資證明被告確有參
    與偽造有價證券之犯行，殊不能僅憑被告有販賣人頭支票之犯行，即遽認被告涉
    有共同偽造支票之偽造有價證券犯行，是此部分被告之犯罪並不能證明。惟因公
    訴人認此部分與前開科刑部分係屬實質上一罪之關係，故不另為無罪之諭知，併
    此敘明。
四、據上論斷，應依刑事訴訟法第三百六十九條第一項前段、第三百六十四條、第二
    百九十九條第一項前段、第三百條、刑法第五十六條、第三十條第一項、第二項
    、第三百三十九條第一項、第四十七條、第三十八條第一項第二款，罰金罰鍰提
    高標準條例第一條前段，判決如主文。
本案經檢察官李澤民到庭執行職務。
中       華       民       國   九  十    年    十一     月    二十     日
                                臺灣高等法院臺中分院刑事第八庭
                                      審判長法  官  羅  得  村
                 法  官  陳  毓  秀
                                            法  官  劉  榮  服
右正本證明與原本無異。
除檢察官得上訴外，餘不得上訴。
如不服本判決應於收受送達後十日內向本院提出上訴書狀，其未敘述上訴之理由者並
得於提起上訴後十日內向本院補提理由書（均須按他造當事人之人數附繕本）。
                                            書記官  陳  俞  豪
中       華       民       國   九  十    年    十一     月   二十一    日
                                                                        Ｋ


司法院資訊處製作；財團法人民間司法改革基金會備份。
